【裁判字號】    98,交抗,405
【裁判日期】    980501
【裁判案由】    聲明異議
【裁判全文】
臺灣高等法院臺中分院刑事裁定         98年度交抗字第405號
抗 告 人  交通部公路總局臺中區監理所豐原監理站
代 表 人  乙○○
受處分人  甲○○
上列抗告人因聲明異議案件，不服臺灣臺中地方法院中華民國98
年3月5日所為裁定（98年度交聲字第833號)，提起抗告，本院裁
定如下：
    主    文
原裁定撤銷。
原處分關於「吊扣汽車駕駛執照拾貳個月」部分撤銷。
甲○○駕駛自用小貨車，經測定酒精濃度超過規定標準，吊扣小
型車普通駕駛執照拾貳個月。
    理    由
一、抗告意旨略以：依道路交通安全規則第61條第1項第3款規定
    ，駕駛人領有大貨車駕駛執照，得駕駛小型車、輕型機器腳
    踏車。本件受處分人甲○○領有普通大貨車駕駛執照，故抗
    告人依道路交通管理處罰條例第35條第1項第1款裁處吊扣駕
    照，以限制其繼續駕車行駛道路之權利，乃屬駕駛行為之限
    制，非因其駕駛車類不同而有所差異。又原審認為道路交通
    安全規則對於駕駛執照之管理，採取一照原則，導致越級駕
    駛人違規酒駕時，受無須吊扣駕駛執照之利益，從而裁定抗
    告人關於吊扣駕駛執照部分之處分撤銷，並為不罰之諭知，
    將造成取得較高等級車類駕駛執照之駕駛人，得恣意酒後違
    規駕駛較低等級車類之車輛，顯非立法之本意，且有悖於法
    律規定。爰請求撤銷原裁定，另為適當之裁定等語。
二、原裁定意旨略以：受處分人即聲明異議人甲○○駕駛車牌5M
    －9150號自用小貨車，於民國98年2月23日2時52分許，行經
    國道一號高速公路南 174公里處，因測定酒精濃度為每公升
    0.37毫克，超過規定標準，經國道公路警察局第三警察隊員
    警以公警局交字第 Z00000000號違反道路交通管理事件通知
    單當場舉發，並由原處分機關交通部公路總局臺中區監理所
    豐原監理站依道路交通管理處罰條例第35條第1項第1款之規
    定，裁處受處分人罰鍰19,500元（已繳納），並吊扣汽車駕
    駛執照12個月，施以道安講習，有原舉發機關舉發違反道路
    交通管理事件通知單及原處分機關之裁決書附卷可稽，受處
    分人於聲明異議中亦不爭執，則其上開違規行為堪以認定。
    惟受處分人係因駕駛自用小貨車而違反前開交通法規，原處
    分機關僅得吊扣自用小貨車之駕駛執照 1年，受處分人雖領
    有普通大貨車之駕駛執照，而依修正後道路交通管理處罰條
    例第68條規定，受吊扣駕駛執照處分時，已不得再吊扣受處
    分人所持有各級車類之駕駛執照。原處分不察，竟仍執行吊
    扣受處分人所持有普通大貨車之駕駛執照，即非合法，應認
    受處分人之異議為有理由，爰將原處分關於吊扣普通大貨車
    駕駛執照12個月部分予以撤銷（其餘部分之處分，未據聲明
    異議）。又受處分人係因取得高一級車類之駕駛資格而換發
    駕駛執照，准其駕駛較低級車類之車輛，亦即受處分人係領
    有普通大貨車駕駛執照而駕駛自用小貨車，實際上並無自用
    小貨車之駕駛執照，故事實上不能對自用小貨車駕駛執照予
    以執行，則其結果造成對受處分人無須吊扣駕駛執照之利益
    ，而與不罰無異，乃併諭知此部分不罰。
三、經查：
  (一)按汽車駕駛人飲用酒類或其他類似物後，其吐氣所含酒精
      濃度超過每公升0.25毫克，不得駕車；駕駛汽車經測試檢
      定酒精濃度超過標準，處汽車駕駛人罰鍰15,000元以上60
      ,000元以下，並當場移置保管該汽車及吊扣駕駛執照 1年
      ，道路交通安全規則第114條第2款、道路交通管理處罰條
      例第35條第1項第1款分別定有明文。
  (二)次按修正前道路交通管理處罰條例第68條規定：「汽車駕
      駛人，因違反本條例及道路交通安全規則之規定，受『吊
      扣或』吊銷駕駛執照處分時，『吊扣或』吊銷其持有各級
      車類之駕駛執照」，係指違規人持有之各級車類駕駛執照
      均應予吊扣或吊銷，惟上開規定業於94年12月14日修正公
      布，並於95年3月1日施行，修正後道路交通管理處罰條例
      第68條明定：「汽車駕駛人，因違反本條例及道路交通安
      全規則之規定，受吊銷駕駛執照處分時，吊銷其持有各級
      車類之駕駛執照」。查該規定之原提案修正條文為：「汽
      、機車駕駛人，因違反本條例及道路交通安全規則之規定
      ，受『吊扣或吊銷』駕駛執照處分時，『吊扣或吊銷』其
      違法或違規當時所駕駛車輛之駕駛執照」，立法理由略以
      ：「原條文將違法或違規駕駛人所持有各級車類之駕駛執
      照一併吊扣或吊銷，失之過酷，影響人民工作及生活甚鉅
      ，爰修正之」，是以修法意旨本在限縮原條文之適用範圍
      。雖最後通過之修正條文，僅將道路交通管理處罰條例第
      68條原有條文中之「吊扣或」3 字刪除，然參照上開修法
      經過，可知新法之受「吊銷駕照」處分者，仍維持吊銷其
      持有各級車類之駕駛執照，至於受「吊扣駕照」處分者，
      則僅「吊扣」其違法或違規當時所駕駛車輛種類之駕駛執
      照，不再吊扣其持有各級車類之駕駛執照，灼然甚明。是
      依現行道路交通管理處罰條例，已無得吊扣駕駛人所持有
      他級駕駛執照之依據存在，從而，為吊扣駕駛人駕駛執照
      之處分時，自『僅得吊扣駕駛人違規時所駕駛該級車類之
      駕駛執照』，以限制其繼續駕駛該級車類行駛道路之權利
      （臺灣高等法院臺中分院97年度 9月份刑事庭庭務會議紀
      錄參照）。惟若駕駛人並無持有該級車類之駕駛執照，並
      非即無從執行吊扣駕駛執照之處分而不罰，僅係如何為適
      當處分及執行之問題，否則徒使道路交通管理處罰條例第
      35條第1項第 1款、第67條第6項之規定形同具文，更將使
      持有較高等級駕駛執照之駕駛人，在酒後仍可有恃無恐地
      駕駛較低等級之車類，致嚴重危害用路人車之安全，有違
      立法目的。
  (三)本件受處分人甲○○駕駛車牌5M－9150號自用小貨車，於
      98年2月23日 2時52分許，行經國道一號高速公路南174公
      里處，因測定酒精濃度為每公升0.37毫克，超過規定標準
      ，經國道公路警察局第三警察隊員警以公警局交字第Z000
      00000 號違反道路交通管理事件通知單舉發，並由原處分
      機關於98年 2月23日以豐監稽違字第裁63-Z00000000號裁
      決書裁處吊扣汽車駕駛執照12個月等情，有上開舉發違反
      道路交通管理事件通知單及交通部公路總局臺中區監理所
      豐原監理站違反道路交通管理事件裁決書在卷可稽，核其
      違規行為係發生於98年 2月23日，自應依修正後之道路交
      通管理處罰條例第68條裁處。依修正後道路交通管理處罰
      條例第68條之規定，既將『吊扣』等字刪除，揆諸前項說
      明，駕駛人受吊扣駕駛執照處分時，應不再吊扣其持有各
      級車類之駕駛執照，故原處分機關於作成吊扣駕駛執照處
      分時，應就行為人所應吊扣之駕駛執照種類予以限定，始
      符合依法行政原則。本件原審裁定既認受處分人確有駕駛
      自小貨車經測試檢定，有「酒精濃度超過規定標準」之違
      規情形，則受處分人依法應受之處分乃限制其駕駛普通小
      型車之權利，即僅可吊扣小型車普通駕駛執照，不能吊扣
      受處分人之大貨車普通駕駛執照，亦不能因受處分人僅持
      有大貨車普通駕駛執照，即認此部分免罰。是原處分機關
      以受處分人有上開違規行為，逕行裁處吊扣受處分人之大
      貨車普通駕駛執照，自難謂係適法之處分。又行政行為，
      採取之方法所造成之損害不得與欲達成目的之利益顯失均
      衡，為行政程序法第7條第3款所明定。本件受處分人因公
      路監理機關一人一照之原則，僅持有大貨車普通駕駛執照
      ，原處分機關所為處分，造成吊扣受處分人大貨車普通駕
      駛執照之結果，雖可達成完全杜絕受處分人將來繼續酒醉
      駕車之目的，惟亦同時剝奪受處分人駕駛普通大貨車之權
      利，對其生活影響極大，甚而危及受處分人之就業謀生，
      所造成之損害，與欲達成限制受處分人駕駛自用小貨車，
      以預防酒醉駕駛自用小貨車造成危害之目的，顯失均衡，
      且與前揭道路交通管理處罰條例第68條之修法意旨，亦不
      相符，益見原處分關於吊扣駕駛執照部分，於法確有未洽
      。
  (四)原處分機關雖主張基於一人一照原則，持有大貨車普通駕
      駛執照者，於駕駛自用小貨車而違反道路交通管理處罰條
      例第35條時，仍可吊扣其所持有之駕駛執照。惟按法官依
      據法律獨立審判，為憲法第80條所明定，且依司法院大法
      官會議釋字第137號、第216號解釋意旨，各機關依其職掌
      就有關法規為釋示之行政命令，法官於審判案件時，固可
      予以引用，但仍得依據法律，表示適當之不同見解，並不
      受其拘束。又道路交通管理處罰條例第68條之規定業經修
      正，且行政行為採取之方法所造成之損害不得與欲達成目
      的之利益顯失均衡，均如前述。是依上開說明，本件原處
      分機關裁處結果，將吊扣受處分人大貨車普通駕駛執照12
      個月，顯逾道路交通管理處罰條例第68條之規範，從而，
      受處分人於原審聲明異議，指摘原處分不當，即有理由。
  (五)原裁定認原處分機關吊扣受處分人之大貨車普通駕駛執照
      12個月，違反上述規定，受處分人聲明異議有理由，乃將
      原處分關於吊扣受處分人大貨車普通駕駛執照12個月部分
      撤銷，固非無見。惟原裁定既認受處分人確有駕駛自用小
      貨車「酒精濃度超過規定標準」之違規情形，則就吊扣其
      小型車普通駕駛執照12個月部分，僅係如何為適當處分及
      執行之問題，尚不能因受處分人僅持有大貨車普通駕駛執
      照，即認免罰。是原裁定就此部分逕為不罰之諭知，既與
      道路交通管理處罰條例第35條第1項第 1款、第67條第6項
      之規定不合，自有未洽。抗告意旨指摘原裁定諭知不罰係
      不當，為有理由，自應由本院將原裁定撤銷，並自為裁定
      如主文第2、3項所示。
四、據上論斷，應依道路交通案件處理辦法第26條，刑事訴訟法
    第413條，裁定如主文。
中    華    民    國    98    年    5     月    1     日
                  交通法庭審判長法  官  李  文  雄
                                法  官  林  靜  芬
                                法  官  張  恩  賜
以上正本證明與原本無異。
不得再抗告。
                              書記官  陳  如  慧
中    華    民    國    98    年    5     月    1     日


司法院資訊處製作；財團法人民間司法改革基金會備份。
